【裁判字號】    91,上易,2087
【裁判日期】    920128
【裁判案由】    妨害自由
【裁判全文】
臺灣高等法院臺中分院刑事判決                  九十一年度上易字第二八七號
    上  訴  人
    即  被  告  甲○○  男三十.
                乙○○  男三十.
右上訴人因妨害自由案件，不服臺灣台中地方法院九十一年度易字第二０三號中華民
國九十一年九月二十七日第一審判決（起訴案號：臺灣台中地方法院檢察署九十年度
偵字第四三０九、五三０八號），提起上訴，本院判決如左：
      主  文
上訴駁回。
      事  實
一、乙○○曾因違反麻醉藥品管理條例案件，於民國（下同）八十五年十二月十四日
    經臺灣台中地方法院判處有期徒刑六月，如易科罰金以三百元折算一日確定，於
    八十八年二月二十六日易科罰金執行完畢。乙○○於九十年二月十五日登記設立
    「和順企業管理有限公司」（下稱和順公司，設於臺中縣潭子鄉○○街一一七號
    一樓），自任董事，其兄甲○○則任該公司應收帳款組長。緣盧瑾萱於九十年二
    月七日依報紙廣告向不詳之人借款新台幣（下同）七萬五千元，言明每週利息為
    一萬五千元，借款時預扣一週利息一萬五千元，盧瑾萱實拿六萬元，並簽發面額
    七萬五千元之本票一紙（詳如附表所示）予該不詳之人作為擔保。盧瑾萱因無力
    負擔高額利息，致第二期利息遲繳二日，該不詳之人為順利收取利息，乃於不詳
    時間，委託和順公司向盧瑾萱收款，甲○○遂於九十年二月十五日向盧瑾萱收取
    第二期利息一萬五千元及遲延利息四千元。嗣因盧瑾瑄又未能如期繳交第三期利
    息，甲○○乃與乙○○、和順公司之員工蘇明發（業經原審判處有期徒刑四月確
    定）及另二名年約三十餘歲之成年男子（真實姓名年籍不詳）共同基於犯意聯絡
    ，於九十年二月二十一日至盧瑾萱經營之精品服飾店（位於臺中縣豐原市○○街
    十一號），要求盧瑾萱書立讓渡書，將其店內所有生財器具（包括服飾、飾品、
    衣架、模特兒及相關物品）以三十五萬元讓渡給甲○○，並揚言：如不簽讓渡書
    ，就每天到店裡來等語，致盧瑾萱心生畏懼，而以此方式脅迫盧瑾萱簽署讓渡書
    ，使盧瑾萱行無義務之事。因盧瑾萱未能繳付利息，甲○○、蘇明發偕同另二名
    搬家公司之工人，即於九十年二月二十二日十五時許至盧瑾萱之店內，將店內之
    衣物搬走，分別藏放在和順公司及臺中縣太平市○○路○段二三巷十五號，以此
    手段迫令盧瑾萱償還借款及利息。嗣於九十年二月二十六日十八時十分，為警在
    臺中縣潭子鄉○○路○段十七號前查獲正欲向盧瑾萱收取借款利息之甲○○，並
    於九十年二月二十七日十四時許，為警持臺灣台中地方法院檢察署檢察官核發之
    搜索票，在和順公司扣得盧瑾萱店內之服飾等物品一批，又於同日十六時三十分
    許，經甲○○、乙○○帶同員警在臺中縣太平市○○路○段二三巷十五號，扣得
    盧瑾萱店內之衣架、模特兒等物品一批，共計價值九十萬二千四百元。
二、案經盧瑾萱告訴，由臺中縣警察局移送臺灣臺中地方法院檢察署檢察官偵查起訴
    。
    理  由
一、訊據被告甲○○固坦承曾於九十年二月二十一日至盧瑾萱之服飾店簽訂讓渡書，
    及於同年月二十二日搬走盧瑾瑄店內服飾等物之事實不諱，惟矢口否認有何犯行
    ，辯稱：伊係經盧瑾萱朋友之介紹，以三十五萬元向盧瑾萱頂讓該服飾店，伊未
    曾向盧瑾萱收取利息，而附表所示之支票係在搬走盧瑾萱之衣物中發現的云云；
    被告乙○○則辯稱：伊未曾替他人向盧瑾萱收取利息，亦未到過其店內，整件事
    伊根本未曾參與云云。惟查：
(一)右揭事實，迭據盧瑾萱指述甚詳，於警訊時指稱：「我於九十年二月七日看自由
    時報廣告欄刊登．．．．便打電話給該公司『詹仔』不詳真實姓名之男子，洽談
    有關借款事宜．．．我當時向他借七萬五千元，先扣一週利息一萬五千元，實際
    拿到六萬元．．．」、「他（指被告甲○○）就是在九十年二月十五日前來我服
    飾店收利息錢之男子（每週利息一萬五千元，利息逾期二天，每逾期一天罰二千
    元，共計一萬九千元）」、「因甲○○等人前來催討債務，強迫我簽下讓渡書」
    （見偵字第四三０九號卷第十頁正反面、第十一頁反面）；於偵訊時指稱：「（
    問：這張本票妳開給何人？））是一位詹先生」、「因我遲繳利息，他們便常到
    我店裡走動．．．連續二天都如此，當時有五、六個人圍在一起逼我簽字」、「
    簽讓渡書時，甲○○及乙○○均在場」（見偵字第四三０九號卷第六五頁正反面
    ）；於原審時指稱：「．．．當時他們好幾個人圍住我在櫃檯那裡，叫我一定要
    簽名，否則會每天到我店裡來」（原審卷第四六頁）等語在卷。盧瑾萱與被告二
    人於案發前素不相識，亦無怨隙，盧瑾萱上開指訴應無故為誣陷之理。
(二)被告甲○○雖辯稱：伊係以三十五萬元向盧瑾萱頂讓該店云云。然查：
  (一)被告甲○○係以三十五萬元，向盧瑾萱頂得該店內所有之生財器具，此有讓渡書
    一份在卷可查（見偵字第四三０九號卷第十九頁），然上開為警查得之店內物品
    ，總值卻高達九十萬二千四百元，亦有被害人物品一覽表附卷可參（見偵字第五
    三０八號卷第二二、二三頁），已超過頂讓價值之二倍餘，顯不相當。
  (二)又欲開店經營生意者，事先皆會詳為規劃，期能儘早進入狀況，以便順利經營謀
    利。而被告甲○○於本院調查時自承：原係務農及經營餐飲業等語（見本院卷第
    四二頁），顯見被告甲○○對服飾業並不熟悉，其竟於九十年二月二十日將原先
    經營之龍品餐廳頂讓予他人後（此有頂讓契約書一份，附於偵字第四三０九號卷
    第三七頁），隨即於翌日（二十一日）簽訂讓渡書頂讓盧瑾萱之服飾店，已足令
    人存疑，且本院訊及究係何人介紹頂讓服飾店時，被告甲○○竟供稱：是盧瑾萱
    之朋友介紹伊頂店，伊不知道該人之姓名等語（見本院卷第四八頁）。被告甲○
    ○所辯（出讓餐廳後，隔天隨即跨入不同行業頂讓服飾店，且無法供出係何人介
    紹頂店），顯違背經驗法則，自不足採信。
  (三)被告甲○○另辯稱：附表之本票係在搬走盧瑾萱之衣物中找到的云云。然據證人
    即服飾店之房東丙○○○於本院調查時證稱：「當時我見到他們將店內可用之服
    飾、物品搬走，但屋內的辦公桌是鎖著，他們並無搬走此辦公桌，但因承租人盧
    瑾萱一直並無出面處理，後來因我們還要將此屋租與他人，我們就將此辦公桌交
    給後來承租的人去處理」等語（見本院卷第八八頁），可知被告甲○○並未連同
    辦公桌一併搬走。而該本票係盧瑾萱簽發交付予「詹仔」作為債權憑證，豈可能
    留存於盧瑾萱之店內，縱係留存於店內，亦應鎖在辦公桌，又如何連同服飾一併
    為被告甲○○所搬走？足證該本票應係被告甲○○、乙○○之和順公司代人向盧
    盧瑾萱收取利息時所取得無疑。
  (四)而被告乙○○身為和順公司之負責人，又提供公司之倉庫以藏放盧瑾萱遭搬走之
    服飾，被告乙○○應知悉此事（即收取盧瑾萱之利息並搬走服飾），況被告乙○
    ○於盧瑾萱被迫簽訂讓渡書時，亦有在場，已據盧瑾萱指訴在卷（詳如前述），
    是被告乙○○辯稱不知情云云，亦不足採信。
  (五)此外，並有本票一紙、讓渡書一份、被害人物品一覽表、和順公司之公司執照等
    附卷可資佐證，本件事證已臻明確，被告二人之犯行應堪認定。
  (六)至盧瑾萱一再指稱：被告等人係趁伊不在時，搬走搬店內之服飾云云。但查，被
    告甲○○前往搬走服飾時，即持有店內之鑰匙等情，業據證人丙○○○於本院調
    查時證述屬實（見本院卷第八七頁），且盧瑾萱於原審時亦陳稱：伊是被迫同意
    ，才將物品交由被告等人保管等語在卷（見原審卷四七頁）。是盧瑾萱既將鑰匙
    交付予被告甲○○，顯見盧瑾萱事先應知悉被告甲○○欲搬走服飾，盧瑾萱此部
    分之指訴，尚不足採信，附此敘明。
二、被告甲○○、乙○○夥同蘇明發及其他二名不詳姓名之人圍住盧瑾萱，並稱：如
    不簽讓渡書，就每天到店裡來等語，依當時之情況（盧瑾萱僅係一名女子），已
    足使盧瑾萱心生畏懼，被告等人之行為已相當於刑法所稱之「脅迫」（即威脅逼
    迫），是核被告甲○○、乙○○二人所為，均係犯刑法第三百零四條第一項之以
    脅迫使人行無義務之事罪。被告二人與蘇明發、不詳姓名之成年男子二人間有犯
    意聯絡與行為分擔，為共同正犯。被告乙○○曾因違反麻醉藥品管理條例案件，
    經臺灣台中地方法院判處有期徒刑六月，如易科罰金以三百元折算一日確定，於
    八十八年二月二十六日易科罰金執行完畢，有臺灣臺中地方法院檢察署刑案資料
    查註紀錄表可憑，其於五年以內再犯本件有期徒刑以上之罪，為累犯，應依刑法
    第四十七條之規定加重其刑。原審以被告二人罪證明確，適用刑法第二十八條、
    第三百零四條第一項、第四十七條予以論罪，並審酌被告二人為收取高額利息，
    不惜以脅迫之手段強迫告訴人簽署讓渡書，並進而搬取貨品，渠等犯罪所生之危
    害非輕，及其二人犯罪後猶矢口否認犯行，難認有何悔意等一切情狀，就被告乙
    ○○部分量處有期徒刑六月，被告甲○○部分量處有期徒刑四月，並依刑法第四
    十一條第一項前段，罰金罰鍰提高標準條例第一條前段、第二條之規定，分別諭
    知易科罰金之折算標準，認事用法並無不合，量刑亦屬妥適，被告二人上訴意旨
    否認犯罪，指摘原判決不當，為無理由，應予駁回。
據上論結，應依刑事訴訟法第三百六十八條，判決如主文。
本案經檢察官丁○○到庭執行職務。
中        華        民        國  九 十 二  年     一     月   二十八   日
                          臺灣高等法院臺中分院刑事第十庭
                                        審判長法  官  林  照  明
                                              法  官  王      銘
                                              法  官  蔡  名  曜
右正本證明與原本無異。
不得上訴。
                                              書記官  許  哲  禎
中        華        民        國  九 十 二  年     一     月    三十    日
附表：
┌────┬────┬───────┬────┬─────┐
│發票日  │發票人  │面額（新台幣）│到期日  │票    號  │
├────┼────┼───────┼────┼─────┤
│2.7.  │盧瑾萱  │七萬五千元    │2.13.  │TS100442  │
└────┴────┴───────┴────┴─────┘
【附錄論罪科刑法條】
刑法第三百零四條第一項：
以強暴、脅迫使人行無義務之事或妨害人行使權利者，處三年以下有期徒刑、拘役或
三百元以下罰金。
                                                                        Ｋ


司法院資訊處製作；財團法人民間司法改革基金會備份。
